ACORDAO-COMPLETO-2330767

ACÓRDÃO 2857/2019 ATA 46/2019 - PLENÁRIO

VISTOS, relatados e discutidos estes autos de pedido de reexame interposto contra os termos do Acórdão 1712/2017-TCU-Plenário,
ACORDAM os Ministros do Tribunal de Contas da União, reunidos em sessão plenária, diante das razões expostas pelo relator e com fundamento nos arts. 32, 33 e 48 da Lei 8.443/1992, em:
9.1. conhecer do presente recurso para, no mérito, conceder a ele provimento;
9.2. excluir o subitem 9.2 do Acórdão 1712/2017-TCU-Plenário;
9.3. dar ciência desta deliberação à Defensoria Pública de União e à Secretaria de Orçamento Federal.

Pedido de reexame interposto contra acórdão que proferiu determinações à recorrente em processo de acompanhamento da execução das receitas e despesas primárias, do resultado primário e do contingenciamento relativamente ao 2º bimestre de 2017.

Banco Central do Brasil; Secretaria de Orçamento Federal; Secretaria do Tesouro Nacional; Secretaria Especial da Receita Federal do Brasil.

3. Interessados/Responsáveis/Recorrentes:
3.1. Interessados: Defensoria Pública da União (00.375.114/0001-16); Secretaria de Orçamento Federal
3.2. Recorrente: Defensoria Pública da União (00.375.114/0001-16).

13.1. Ministros presentes: José Mucio Monteiro (Presidente), Walton Alencar Rodrigues, Benjamin Zymler (Relator), Augusto Nardes, Aroldo Cedraz, Raimundo Carreiro, Ana Arraes e Vital do Rêgo.
13.2. Ministro-Substituto convocado: Augusto Sherman Cavalcanti.
13.3. Ministros-Substitutos presentes: Marcos Bemquerer Costa e André Luís de Carvalho.

BENJAMIN ZYMLER

Ministro Vital do Rêgo.

Adoto como relatório a bem-lançada instrução da Unidade Técnica, cujos termos são os seguintes:
"INTRODUÇÃO
1.	Trata-se de pedido de reexame interposto pela Defensoria Pública da União (peça 115) , contra o Acórdão 1.712/2017 (peça 90) , mantido pelo Acórdão 2.205/2017 (peça 109) , ambos do Plenário e sob a relatoria do Ministro Vital do Rêgo, com o seguinte teor:
9.1. considerar cumpridas as determinações contidas nos itens 9.2.1 e 9.2.2 do Acórdão 747/2017-TCU-Plenário; 
9.2. determinar à Secretaria de Orçamento Federal, em conjunto com a Defensoria Pública da União, com fundamento nos arts. 5º e 15 da Lei 4.320/1964 e 43, inciso I, da Lei 8.443/92, c/c o art. 250, inciso II, do Regimento Interno do TCU, que, no prazo de sessenta dias, efetuem a revisão da classificação orçamentária, quanto ao indicador de resultado primário, de despesas tipicamente discricionárias, a exemplo de locação de imóveis e contratação de serviços complementares à atividade-fim do órgão (conservação, limpeza, segurança, vigilância, transportes, informática, copeiragem, recepção, reprografia, telecomunicações e manutenção de prédios, equipamentos e instalações) , inseridas na ação '2725 - Prestação de Assistência Jurídica ao Cidadão', de modo a classificá-las com Identificador de Resultado Primário (RP) '2' (Primário Discricionário) , em observância ao princípio orçamentário da especificação,  com fundamento nos arts. 5º e 15 da Lei 4.320/1964 e no disposto no art. 9º, inciso VII, da Estrutura Regimental do Ministério do Planejamento, Desenvolvimento e Gestão, aprovada pelo Decreto 9.035/2017, e no art. 43, § 1º, inciso III, alínea 'a', da Lei 13.408/2016 (LDO 2017) , c/c o art. 9° da Lei de Responsabilidade Fiscal e o art. 58 da LDO 2017;
9.3. determinar à Secretaria de Orçamento Federal, com fundamento nos arts. 5º e 15 da Lei 4.320/1964 e 43, inciso I, da Lei 8.443/1992, c/c o art. 250, inciso II, do Regimento Interno do TCU, que, no prazo de noventa dias, efetue a revisão, no âmbito de todo o Orçamento Fiscal e da Seguridade Social da União de 2017, da classificação orçamentária, quanto ao indicador de resultado primário, de despesas tipicamente discricionárias, a exemplo de locação de imóveis e contratação de serviços complementares à atividade-fim do órgão (conservação, limpeza, segurança, vigilância, transportes, informática, copeiragem, recepção, reprografia, telecomunicações e manutenção de prédios, equipamentos e instalações) eventualmente classificadas com Identificador de Resultado Primário (RP) '1' (Primário Obrigatório) , em observância ao princípio orçamentário da especificação, com fundamento nos arts. 5º e 15 da Lei 4.320/1964 e no disposto no art. 9º, inciso VII, da Estrutura Regimental do Ministério do Planejamento, Desenvolvimento e Gestão, aprovada pelo Decreto 9.035/2017, e no art. 43, § 1º, inciso III, alínea 'a', da Lei 13.408/2016 (LDO 2017) , c/c o art. 9° da Lei de Responsabilidade Fiscal e o art. 58 da LDO 2017 (item 166) ;
9.4. recomendar ao Banco Central do Brasil (Bacen) para que, em conjunto com a Secretaria do Tesouro Nacional (STN) , com fundamento no art. 250, inciso III, do Regimento Interno do TCU, adotem providências com vistas a minimizar a discrepância estatística entre as apurações do resultado primário do governo central segundo as metodologias 'abaixo' e 'acima' da linha;
9.5. determinar à Secretaria de Macroavaliação Governamental (Semag) que, a partir do relatório de acompanhamento de que tratam os presentes autos referente ao 3º bimestre de 2017, passe a examinar de forma individualizada o resultado primário das empresas estatais, de modo a permitir a melhor compreensão do quadro fiscal do Governo Federal;
9.6. encaminhar cópia deste acórdão, bem como do voto e do relatório que o fundamentam, aos Ministérios da Fazenda, da Transparência, Fiscalização e Controladoria-Geral da União e do Planejamento, Desenvolvimento e Gestão, para ciência, e ao presidente da Comissão Mista de Planos, Orçamentos Públicos e Fiscalização do Congresso Nacional, para fins de subsídios à referida Comissão, em atendimento ao disposto no art. 59, § 1º, inciso I, da Lei Complementar 101/2000;
9.7. arquivar o presente processo, nos termos do art. 169, inciso V, do Regimento Interno do TCU.
HISTÓRICO
2.	Trata-se, originariamente, de relatório de acompanhamento da execução das receitas e despesas primárias, do resultado primário e do contingenciamento no tocante ao cumprimento das disposições da Lei de Diretrizes Orçamentárias (LDO) , da Lei Orçamentária Anual (LOA) e da Lei de Responsabilidade Fiscal (LRF) , especialmente com relação ao risco de não atingimento das metas de resultado primário avaliadas no 2º bimestre de 2017, além de avaliar alguns aspectos do teto de gastos instituído pela Emenda Constitucional 95/2016.
2.1.	Após análise de informações enviadas pelos órgãos responsáveis e realização de procedimentos de auditoria, dentre outras inconsistências e no que interessa ao presente recurso, a Secretaria de Macroavaliação Governamental (Semag) constatou, conforme conclusão constante do relatório do acórdão recorrido (peça 93, p. 23) :
 (...) a partir da análise da execução orçamentária da ação '2725 - Prestação de Assistência Jurídica ao Cidadão', de responsabilidade da Defensoria Pública da União, a utilização de identificador de resultado primário relativo a despesas obrigatórias em categorias de programação de despesas tipicamente discricionárias, em desacordo ao que determina o art. 7º, § 4º, inciso II, alínea 'a' e o Anexo III da Lei 13.408/2016 (LDO 2017) .
2.2.	Diante disso, a unidade técnica propôs e o Tribunal, por meio do Acórdão 1712/2017-TCU-Plenário, relatado pelo Ministro Vital do Rêgo, emitiu recomendações e determinações aos órgãos responsáveis, com destaque à seguinte deliberação destinada à Defensoria Pública da União e à Secretaria de Orçamento Federal (SOF) , já transcrita na introdução acima:
9.2. determinar à Secretaria de Orçamento Federal, em conjunto com a Defensoria Pública da União, com fundamento nos arts. 5º e 15 da Lei 4.320/1964 e 43, inciso I, da Lei 8.443/92, c/c o art. 250, inciso II, do Regimento Interno do TCU, que, no prazo de sessenta dias, efetuem a revisão da classificação orçamentária, quanto ao indicador de resultado primário, de despesas tipicamente discricionárias, a exemplo de locação de imóveis e contratação de serviços complementares à atividade-fim do órgão (conservação, limpeza, segurança, vigilância, transportes, informática, copeiragem, recepção, reprografia, telecomunicações e manutenção de prédios, equipamentos e instalações) , inseridas na ação '2725 - Prestação de Assistência Jurídica ao Cidadão', de modo a classificá-las com Identificador de Resultado Primário (RP) '2' (Primário Discricionário) , em observância ao princípio orçamentário da especificação,  com fundamento nos arts. 5º e 15 da Lei 4.320/1964 e no disposto no art. 9º, inciso VII, da Estrutura Regimental do Ministério do Planejamento, Desenvolvimento e Gestão, aprovada pelo Decreto 9.035/2017, e no art. 43, § 1º, inciso III, alínea 'a', da Lei 13.408/2016 (LDO 2017) , c/c o art. 9° da Lei de Responsabilidade Fiscal e o art. 58 da LDO 2017;
2.3.	Com vistas a ingressar nos autos e sanear contradição no julgado, a DPU opôs embargos de declaração (peça 105) , requerendo (peça 105, p. 21) :
 (...) que o presente recurso seja conhecido, uma vez que presentes. OS pressupostos de admissibilidade, bem como julgado procedente para que seja modificada a dicção do .Acórdão aqui vergastado, eliminando-se a inescondível contradição que inaugurou entre o dever da DPU em adequar-se à escassez de recursos públicos e suas obrigações frente à Carta da República e demais normativos que lhe cometem a assistência jurídica integral aos necessitados, modificando-se, assim, o comando, segundo o qual a Defensoria Pública da União deve readequar a classificação de suas despesas na forma como ali exposto.
2.4.	O Tribunal, por meio do Acórdão 2205/2017-TCU-Plenário (peça 109) , relatado pelo Ministro Vital do Rêgo, manifestou-se, nos seguintes termos:
9.1.autorizar o ingresso da DPU como parte interessada no presente processo, a teor do que dispõe os arts. 144, § 2º, e 146, do RITCU;
9.2.conferir efeito suspensivo aos presentes embargos, nos termos do que dispõe o art. 287, § 3º, do RITCU, pelo período compreendido entre sua interposição e a ciência, pela embargante, da presente decisão;
9.3.conhecer dos embargos de declaração opostos pela DPU, com base nos arts. 32, inciso II, e 34 da Lei 8.443/1992, para, no mérito, rejeitá-los, mantendo inalterado o Acórdão 1712/2017-TCU-Plenário;
9.4.notificar a embargante da presente decisão.
2.5.	Por meio do Ofício 86616/2017-MP, de 13/11/2017 (peça 116, p. 1-2) , a Secretaria de Orçamento Federal (SOF) solicitou dilação de prazo para cumprimento da determinação contida no item 9.3 do Acórdão 1712/2017-TCU-Plenário.
2.6.	O Tribunal, por intermédio do Acórdão de Relação 2.703/2017 - Plenário (peça 123) , acolheu o pedido da parte, nos seguintes termos:
Os Ministros do Tribunal de Contas da União ACORDAM, por unanimidade, com fundamento no art. 143, inciso V, alínea 'e', do Regimento Interno do TCU, em:
prorrogar, até 15/4/2018, o prazo para atendimento à determinação contida no item 9.3 do Acórdão 1712/2017-TCU-Plenário; e
dar ciência desta decisão à Secretaria de Orçamento Federal.
2.7.	Ainda insatisfeita, a DPU interpôs o presente pedido de reexame (peça 115) , requerendo (peça 115, p. 11) :
 (...) o conhecimento e provimento do presente recurso, para que seja reformado o Acórdão aqui parcialmente vergastado, modificando-se, então, o entendimento segundo o qual a Defensoria Pública da União deve readequar a classificação de suas despesas na forma como ali exposto.
Em substituição ao comando recorrido, a DPU pede seja determinada, com prazo razoável para a sua execução, análise institucional interna no Órgão ora recorrente, para que após, e conjuntamente com a Secretaria do Orçamento Federal, sejam reclassificadas, de obrigatórias para discricionárias, todas, porém apenas aquelas despesas cujo eventual contingenciamento não afete de forma direta ou oblíqua a viabilidade de execução das atividades fulcrais da Instituição Defensória Federal
ADMISSIBILIDADE
3.	Reitera-se o exame preliminar de admissibilidade (peça 117) , ratificado pelo Exmo. Sr. Ministro-Relator, na peça 126, que concluiu pelo conhecimento do recurso, suspendendo-se os efeitos do caput e do item 9.2 do Acórdão 1.712/2017, mantido pelo Acórdão 2205/2017-TCU-Plenário e sob a relatoria do Ministro Vital do Rêgo, eis que preenchidos os requisitos processuais aplicáveis à espécie.
MÉRITO
4.	Delimitação
4.1.	Constitui objeto do recurso a seguinte questão: Se as despesas apontadas exemplificativamente no item 9.3 do acórdão recorrido podem ser consideradas como tipicamente discricionárias no contexto da atividade da DPU (peça 115) .
5.	Despesas apontadas exemplificativamente no item 9.3 do acórdão recorrido, discricionariedade e atividade da DPU (peça 115) 
5.1.	A recorrente afirma que as despesas apontadas exemplificativamente no item 9.3 do acórdão recorrido não podem ser consideradas como tipicamente discricionárias, impondo-se a discussão e revisão da deliberação combatida, tendo em vista os seguintes argumentos: 
a) Conforme o artigo 17 da LRF, considera-se obrigatória de caráter continuado a despesa corrente derivada de lei, medida provisória ou ato administrativo normativo que fixe para o ente obrigação legal de sua execução por período superior a dois exercícios, conceito necessário para o dimensionamento das consequências práticas das determinações do acórdão recorrido (peça 115, p. 3) ;
b) A discricionariedade ou obrigatoriedade de determinado item de despesa se relaciona com o contexto fático da instituição em análise, haja vista as finalidades e contingências de cada um. Isso transcende o significado usual das palavras utilizadas nas classificações de despesas, de modo a caracterizar as respectivas ações que envolvem o gasto público (peça 115, p. 3 e 8-9) ;
c) Nos termos do artigo 134 da Constituição Federal, a Defensoria Pública se incumbe da orientação jurídica, promoção dos direitos humanos e a defesa, em todos os graus, judicial e extrajudicial, dos direitos individuais e coletivos, de forma integral e gratuita aos necessitados, na forma do inciso LXXIV do artigo 5° da Constituição Federal. Essa atuação não se limita à seara judiciária e se coaduna com os objetivos de Desenvolvimento Sustentável da Organização das Nações Unidades (ONU) (peça 115, p. 3-5) ;
d) A Defensoria Pública existe enquanto peça fundamental na pacificação e na promoção do mínimo existencial em um país com as estatísticas sociais do Brasil. Trata-se de instrumento de governabilidade de qualquer governo, em consonância com os ideais maiores de Justiça, pacificação social e desenvolvimento sustentável, preconizados por organismos como a ONU (peça 115, p. 4) ;
e) Conforme interpretação dos artigos 5°, LXXIV; 134 e respectivos parágrafos da Constituição Federal e da Lei 80/1994, a Assistência Jurídica é direito fundamental constitucional, atribuídos, como serviço público essencial, exclusivamente às Defensorias Públicas, no âmbito da União, à DPU (peça 115, p. 4) ;
f) De acordo com o item 52 do Anexo III da Lei de Diretrizes Orçamentárias (LDO) , a assistência jurídica integral e gratuita ao cidadão carente, prevista na Constituição, é uma despesa que não será objeto de limitação de empenho (peça 115, p. 4) ;
g) A assistência judiciária é espécie da assistência jurídica, sendo prioridade na atuação a Defensoria Pública orientação jurídica eficaz para evitar a ação judicial, privilegiando-se contatos interinstitucionais prévios tendentes à resolução extrajudicial dos conflitos. A estrutura física adequada é condição para o cumprimento da missão desse órgão, sendo poucas as rubricas que, de fato, podem ser consideradas discricionárias nesse contexto (peça 115, p. 4-5) ;
h) Como exemplo de certas rubricas do orçamento importantes no caso da atuação da DPU e até para enquadramento no que tange ao artigo 17 da LRF, está a base física de atuação do órgão, não se concebendo a Defensoria Pública sem um lugar específico e com manutenção adequada para o qual a pessoa hipossuficiente possa se dirigir (peça 115, p. 4) ;
i) Das cerca de setenta sedes da DPU espalhadas pelo Brasil, pouquíssimas são consideradas próprias, mas, ainda assim, há lugar definido para que a pessoa hipossuficiente possa se dirigir. Essa conjuntura se distingue da atuação dos advogados dativos que trabalham junto ao Poder Judiciário, sendo gastos colocados como obrigatórios no orçamento do órgão, sem se incluir nesta despesa o aluguel do escritório do causídico, conta de luz, material de expediente, etc, não se podendo afastar a remuneração do serviço profissional. Não cabem analogias apressadas no caso. Sobre o tema, consta a Nota Técnica Conjunta n. 23/2017-MP, já juntada aos autos (peça 115, p. 4 e 9) ;
j) A DPU necessita estruturar-se e ampliar sua atuação em todo o país, para garantir a assistência jurídica gratuita a todos os cidadãos necessitados, razão pela qual despesas com estruturação, aluguéis e manutenção de imóveis se tornam fundamentais, de modo a se reduzir a necessidade de gastos com advogados dativos. Por conta disso, a Emenda Constitucional n. 80/2014 inclui o artigo 98 no Ato das Disposições Constitucionais Transitórias, prevendo aumento da quantidade de defensores públicos (peça 115, p. 5) ;
k) É louvável a atuação desta Corte de Contas no controle dos gastos públicos, preocupação também da DPU, mas essas ações devem ter parcimônia, sob pena de injustiça institucional (peça 115, p. 5) ;
l) A DPU, para o atendimento ao público nas 70 unidades que possui, utiliza, na atividade fim, de serviços de transporte, reprografia, estagiários, telecomunicações, dentre outros, necessários às sessões de mediação e conciliação, de modo a dar acesso a todas as pessoas hipossuficientes (peça 115, p. 5 e 12-17) ;
m) Para concretizar a obrigação constitucional que lhe cabe, faz-se necessário que as unidades da DPU estejam prontas, o que seria impossível sem que despesas de limpeza, vigilância, locação de imóvel, informática, contratação de estagiários sejam consideradas atividade finalística do órgão, inclusive como delineado no Acórdão 2818/2016-TCU-Plenário mencionado (peça 115, p. 5 e 12-13) ;
n) O Acórdão de relação 2.818/2016 - Plenário (TC Processo 011.913/2015-0) , relatado pelo Ministro Weder de Oliveira, em seu item 38, confirmou o entendimento de que a DPU não pode sofrer contingenciamento em seu orçamento, tendo em vista a assistência jurídica integral e gratuita ao cidadão carente, conforme o artigo 5°, LXXIV, da Constituição Federal, bem como o Anexo III da LDO de 2015 (peça 115, p. 5) ;
o) No que tange à operacionalização e classificação dessas despesas, a SOF/MPOG encaminha proposta a ser preenchida pela DPU via Sistema Integrado de Planejamento e Orçamento (Siop) , com detalhamento específico. Depois, a DPU preenche a proposta e faz a classificação da despesa até o nível de seu elemento e tramita no mesmo sistema à SOF/MPOG, que efetua as vinculações do Resultado Primário, consolida e encaminha ao Congresso Nacional, a quem caberá examinar (peça 115, p. 5-6) ;
p) Desde 2009, a SOF/MPOG, seguida pelo Congresso Nacional, somente tem classificado como despesas obrigatórias aquelas que darão condições ao atendimento gratuito na ação orçamentária de código SIOP 2725, portanto, aquelas condição necessária á consecução da atividade finalística da DPU. Logo, não serão objeto de limitação de empenho, nos termos do artigo 9°, §2°, da LRF. Ao enumerar como discricionárias as despesas exemplificadas no item 9.2 do acórdão recorrido, o Tribunal obriga a SOF e a DPU a tornar inviável a atividade fim da Defensoria, pois, ao contrário do Poder Judiciário, o órgão defensório não poderá realizar o mandamento constitucional, caso ocorra o contingenciamento de algumas de tais verbas (peça 115, p. 6) ;
q) A SOF, em resposta encaminhada ao Tribunal e resumida no relatório do acórdão recorrido, considerou que a natureza recai sobre o rol de despesas que permitem que a Defensoria Pública realize a assistência jurídica gratuita, não sendo possível separar as despesas administrativas do órgão, insumos na função constitucional, dos gastos finalísticos. Esse conceito não pode ser avaliado com base nos elementos de despesa, mas sim pela finalidade de cada ação. O órgão criou a ação orçamentária 15AK - Implantação de unidades da Defensoria Pública da União, classificada como despesa discricionária e sujeita ao contingenciamento. A Secretaria de Orçamento e Finanças atua na classificação das despesas, respeitando-se a autonomia concedida aos órgãos dos demais Poderes para gerir os próprios recursos (peça 115, p. 7 e 9) ;
r) Mesmo diante do arrazoado acima, a Semag se posicionou em sentido contrário, destoante da realidade fática da DPU, tendo entendido que as despesas voltadas ao pagamento de aluguel e serviços terceirizados não estão inseridos no Anexo III da Lei 13.408/2016 (LDO 2017) e não podem ser considerados como despesas obrigatórias, não contingenciáveis. A LDO inseriu apenas a 'Assistência jurídica integral e gratuita ao cidadão carente', tendo excetuado as despesas diretamente destinadas à assistência jurídica integral e gratuita ao cidadão carente. Para a Semag, as Justiças Federal, do Trabalho e do Distrito Federal e Territórios também proveem assistência jurídica a pessoas carentes, por meio da ação orçamentária '4224 - Assistência jurídica a pessoas carentes', com a contratação de serviços especializados realizados por terceiros. Mas, nesses órgãos, a contabilização de despesas referentes à locação de imóveis, pagamento de serviços terceirizados e serviços de energia elétrica, água e esgoto se realizou com identificador de resultado primário '2', despesas discricionárias, em diversas ações (peça 115, p. 8) ;
s) Os posicionamentos da SOF/MPOG e da Semag são antagônicos, o que restou por convencer o Tribunal sobre a necessidade de readequação de despesas da DPU, entendendo-as como discricionárias, sem se atentar para diferenças de representatividade ou finalidade dessas rubricas e de realidade dos órgãos (peça 118, p. 8) ;
t) As atividades desempenhadas por advogados dativos na prestação jurídica no âmbito dos Tribunais se referem apenas à atuação judiciária, não se assemelhando às atribuições da Defensoria Pública, que atual extrajudicial e preventivamente, necessitando de insumos para atuar, como despesas com locações e vigilância, por exemplo. Trata-se de gastos obrigatórios, com exigibilidade superior a dois anos (peça 115, p. 8-9) ;
u) Cabe ao órgão setorial, mesmo tendo despesas classificadas como obrigatórias, atentar para o princípio da economicidade, de modo a atuar com eficiência, avaliando as melhores escolhas de gastos, de forma a permitir a prestação do serviço público, sem onerar a União de forma desnecessária, sobretudo no cenário fiscal restritivo por que passa o país (peça 115, p. 9) ;
v) Segundo o 'Glossário' disponibilizado pela SOF e apresentado pela Semag, conforme o relatório do acórdão recorrido, despesas obrigatórias são aquelas nas quais o gestor público não possui discricionariedade quanto à determinação do seu montante, bem como do momento da realização, por determinação legal ou constitucional. Discricionárias são as despesas que permitem ao gestor público flexibilidade quanto ao estabelecimento do montante, bem como quanto à oportunidade da execução. Para a Secretaria de Macroavaliação Governamental, estão nesse grupo os gastos correntes relacionados ao custeio administrativo do governo federal, como pagamento de aluguéis e serviços terceirizados (peça 115, p. 10) ;
w) A recorrente chama a atenção para a correta conceituação de despesas discricionárias e obrigatórias e o equívoco de generalização operado pela Semag. Para tanto, questiona se pode o gestor público da DPU escolher entre realizar ou não uma despesa qualquer se o gasto se referir a insumos sem os quais não conseguirá cumprir com a finalidade precípua de sua instituição. A resposta é negativa, segundo a recorrente (peça 115, p. 10) ;
x) A análise distanciada quanto aos elementos de despesa, sem considerar o que eles realmente significam frente às peculiaridades da DPU, que não possui quadro próprio de servidores e tem como sedes imóveis quase unanimemente locados, possibilitaria redação contrária ao texto do acórdão recorrido (peça 115, p. 10 e 14-17) ;
y) A DPU deve e fará todo o esforço necessário para realizar os gastos da forma mais racional que as circunstâncias permitirem, não podendo concordar com que sejam consideradas discricionárias despesas que, no caso particular do órgão, não podem ser, sob pena de inviabilizar a atuação da instituição, no previsível futuro de contingenciamentos (peça 115, p. 10) .
	Análise
5.2.	Os argumentos da recorrente estão corretos. No caso da Defensoria Pública da União, a reclassificação orçamentária de despesas obrigatórias em despesas discricionárias deve observar a conjuntura de consolidação do órgão defensório como garantidor da assistência jurídica integral e gratuita aos cidadãos carentes e o disposto na Lei de Diretrizes Orçamentárias do exercício.
5.3.	Conforme o artigo 9° da Lei Complementar 101/2000 (LRF) , se verificado, ao final de um bimestre, que a realização da receita poderá não comportar o cumprimento das metas de resultado primário ou nominal estabelecidas no Anexo de Metas Fiscais, os Poderes e o Ministério Público promoverão, por ato próprio e nos montantes necessários, nos trinta dias subsequentes, limitação de empenho e movimentação financeira, segundo os critérios fixados pela lei de diretrizes orçamentárias. Trata-se da avaliação bimestral de receitas que precede os atos normativos de contingenciamento de despesas.
5.4.	Todavia, nos termos do §3° do mesmo dispositivo, não serão objeto de limitação as despesas que constituam obrigações constitucionais e legais do ente, inclusive aquelas destinadas ao pagamento do serviço da dívida, e as ressalvadas pela lei de diretrizes orçamentárias. Logo, não se contingenciam as despesas consideradas obrigatórias e aquelas ressalvadas em dispositivo específico da LDO. 
5.5.	Nessa linha, de acordo com o artigo 17 da LRF, considera-se obrigatória de caráter continuado a despesa corrente derivada de lei, medida provisória ou ato administrativo normativo que fixem para o ente a obrigação legal de sua execução por um período superior a dois exercícios. Destaque-se, de imediato, que não se quer discutir, nesta assentada, se teria a LDO capacidade jurídica de atribuir obrigatoriedade a determinada despesa apenas para o exercício a que se refere, haja vista que os gastos em debate ligados à DPU, como se demonstrará nesta instrução, constituem excepcionalidade reconhecida no texto constitucional e observada pelas leis de diretrizes anuais.
5.6.	Anualmente, em cada LDO, há dispositivos específicos que tratam do processo de criação e classificação de despesa pública obrigatória no âmbito do Projeto de Lei Orçamentária Anual (PLOA) .
5.7.	A Lei 13.408/2016 (LDO 2017) trata, sem eu artigo 7°, §4°, do identificador de Resultado Primário (RP) , que tem como finalidade exatamente auxiliar a apuração do superávit primário, devendo constar no projeto e na própria LOA em todos os grupos de natureza de despesa, de modo a diferenciar se a despesa é:
I - financeira (RP 0) ;
II - primária e considerada na apuração do resultado primário para cumprimento da meta, sendo:
a) obrigatória, cujo rol deverá constar do Anexo III (RP 1) ;
b) discricionária não abrangida pelas demais alíneas deste inciso (RP 2) ;
c) discricionária abrangida pelo PAC (RP 3) ;
d) discricionária decorrente de programações incluídas ou acrescidas por emendas individuais e de execução obrigatória nos termos do art. 166, §§ 9o e 11, da Constituição (RP 6) ; ou
e) discricionária decorrente de programações incluídas ou acrescidas por emendas de bancada estadual e de execução obrigatória nos termos do art. 72 (RP 7) ; ou
III - primária constante do Orçamento de Investimento e não considerada na apuração do resultado primário para cumprimento da meta, sendo:
a) discricionária e não abrangida pelo PAC (RP 4) ; ou
b) discricionária e abrangida pelo PAC (RP 5) .
5.8.	Note-se que as despesas obrigatórias, portanto não contingenciáveis, nos termos do artigo 9°, §2°, da LRF, estão listadas no Anexo III da LDO, dispositivos que se repetem a cada novo normativo, podendo o legislador, em interpretação literal, a cada ano e de acordo com a conjuntura atual definir outros gastos não contingenciáveis. 
5.9.	É importante destacar, de todo modo, que qualquer modificação no rol de despesas obrigatórias deverá ser objeto de alteração do Anexo III, para que se reflita nos próximos Relatórios Bimestrais de Avaliação de Receitas e Despesas Primárias, alterando-se o identificador de Resultado Primário respectivo, o que ocorre por meio de Portaria da Secretaria de Orçamento Federal do Ministério do Planejamento, Desenvolvimento e Gestão, conforme explicado pelo órgão (peça 63, p. 6) . Portanto, a SOF tem controle sobre a atualização e modificação do rol de gastos obrigatórios, não se tendo elemento em contrário nos autos.
5.10.	É importante destacar que o contingenciamento de despesas é questão sobremaneira polêmica, estando sempre inserido em discussões nesta Corte e no âmbito da doutrina especializada, acerca da vinculação da LOA, orçamento impositivo e, sobretudo, em relação aos impactos dessa medida no cumprimento das finalidades de cada órgão ou entidade. 
5.11.	Em razão disso, parlamentares e grupos sociais buscam continuamente impedir o contingenciamento de recursos em áreas específicas, como no recente debate em torno do PLS 90/2007- Complementar, aprovado pelo Senado e em trâmite na Câmara dos Deputados, que proíbe o contingenciamento de recursos do Fundo Nacional de Segurança Pública.
5.12.	Note-se que criação por lei ou ato normativo específico e a colocação da despesa obrigatória em item específico na LDO, além das finalidades tradicionais de orientação dessa norma, restam por auxiliar na pacificação de discussões acerca da obrigatoriedade ou não de determinados gastos. A depender exclusivamente da interpretação de princípios constitucionais todo e qualquer gasto relacionado a direitos fundamentais poderia ser considerado como obrigatório. Em que pese, por óbvio, as garantias constitucionais se posicionem em patamar superior aos demais instrumentos normativos e tenham aplicabilidade imediata, a discussão em torno da materialização dessas prerrogativas em cotejo com os escassos recursos orçamentários disponíveis é sempre tormentosa.
5.13.	Coaduna-se com o posicionamento colocado no acórdão recorrido, no sentido de que despesas relacionadas à locação de imóveis, serviços terceirizados, água, esgoto e energia elétrica, normalmente, são despesas discricionárias, passíveis de contingenciamento. Todavia, no caso dos gastos relacionados à Defensoria Pública da União, na forma tratada pelo ordenamento atual e com reconhecimento histórico nas LDOs, cabe tratamento específico, sem generalização.
5.14.	Primeiramente, é importante consignar que a assistência jurídica integral e gratuita pelo Estado aos que comprovarem insuficiência de recursos é garantia fundamental do indivíduo, prevista no inciso LXXIV do artigo 5° da Constituição Federal. 
5.15.	Essa prerrogativa fundamental está relacionada ao acesso à justiça daqueles que não têm recursos para contratação de advogados privados, o que constitui prerrogativa basilar na redução de desigualdades e proteção aos bens jurídicos mais essenciais ao indivíduo, como a vida e a liberdade. 
5.16.	A materialização desse direito fundamental se dá por meio da Defensoria Pública, como destacado pelo caput do artigo 134 da Constituição Federal, com redação dada pela Emenda Constitucional n. 80/2014, in verbis:
Art. 134. A Defensoria Pública é instituição permanente, essencial à função jurisdicional do Estado, incumbindo-lhe, como expressão e instrumento do regime democrático, fundamentalmente, a orientação jurídica, a promoção dos direitos humanos e a defesa, em todos os graus, judicial e extrajudicial, dos direitos individuais e coletivos, de forma integral e gratuita, aos necessitados, na forma do inciso LXXIV do art. 5º desta Constituição Federal. 
5.17.	Entretanto, é do conhecimento de todos o estágio incipiente em que se encontra a instituição Defensoria Pública, seja em nível federal ou estadual, não obstante o órgão se posicione em patamar de igualdade com as demais funções essenciais à Justiça, como o Ministério Público e a Advocacia Pública ou em relação ao Poder Judiciário. 
5.18.	Diferentemente dos demais órgãos essenciais à Justiça, apenas em 2004, com a Emenda Constitucional n. 45/2004, que inseriu o §2° do artigo 134 na Carta Magna, é que se assegurou às Defensorias Estaduais autonomia funcional e administrativa, bem como iniciativa para a própria proposta orçamentária. Essas prerrogativas, inclusive, foram atribuídas à DPU, ora recorrente, apenas em 2013, por meio da Emenda Constitucional n. 74/2013, que inseriu o §3° no mesmo artigo citado.
5.19.	Em razão do estágio de evolução da Defensoria Pública da União, constata-se que o legislador, ao estabelecer anualmente as diretrizes para a Lei Orçamentária Anual, tem, historicamente, inserido a 'assistência jurídica integral e gratuita ao cidadão carente (art. 5°, inciso LXXIV, da Constituição) ', no rol despesas que não serão objeto de limitação de empenho. 
5.20.	Para tanto, nesta instrução, como amostra, além da LDO 2017 (Lei 13.408/2016 -  Anexo III, item 52) , ora em análise, constatou-se a presença da rubrica nas LDOs para 2010 (Lei 12.017/2009) , 2011 (Lei 12.309/2010) , 2015 (Lei 13.080/2015) , além do Projeto de LDO para 2018, alterando-se apenas o item ou o anexo no qual estava inserido. 
5.21.	A SOF relata que a proposta orçamentária da DPU até 2009 integrava a estrutura do Ministério da Justiça e, ainda assim, já possuía status de despesa obrigatória, classificada com identificador RP 1, na ação '2725 - Prestação de assistência jurídica ao cidadão', na Unidade Orçamentária '30109 - Defensoria Pública da União - DPU' (peça 63, p. 6) . 
5.22.	Depois da estruturação da DPU como órgão orçamentário, com autonomia, em decorrência da Emenda Constitucional 74/2013, a entidade continuou a contar com a ação '2725 - Prestação de Assistência Jurídica ao Cidadão', classificada, do mesmo modo, como despesa obrigatória (peça 63, p. 6) .
5.23.	É importante observar que o item se refere genericamente à assistência jurídica integral e gratuita ao cidadão carente, sem especificar a quais elementos ou subelementos de despesas se direciona, podendo ensejar múltiplas interpretações acerca de quais seriam os gastos considerados como não contingenciáveis.
5.24.	A unidade técnica, seguida pelo colegiado, na Tabela 18 do relatório do acórdão recorrido (peça 93, p. 23-24) , entendeu que despesas com condomínios, locação de imóveis, limpeza e conservação, vigilância ostensiva, serviços de copa e cozinha, taxa de administração, água, esgoto e energia elétrica da DPU não poderiam ser consideradas obrigatórias, nos termos da lei e dos manuais da própria SOF. Todavia, deve-se observar, com razoabilidade, o estágio evolutivo e a situação peculiar do órgão e o desenvolvimento da legislação aplicável.
5.25.	Não é desarrazoado concluir que o legislador buscou ampla conformação ao indicar como obrigatórias as despesas relacionadas à prestação de assistência jurídica ao cidadão carente, em anexos às LDOs dos exercícios, tendo em vista a condição da DPU, reconhecida constitucionalmente, sem que se queira discutir especificamente se a proteção quanto ao contingenciamento também pode ser realizada, por meio da LDO e não lei específica, conforme a parte final do §2° do artigo 9° da LRF. 
5.26.	De fato, a cada ano, desde longa data, por conta das sucessivas exigências de fortalecimento da DPU, têm os representantes entendido por manter os gastos inseridos na Ação 2725 como obrigatórios, podendo-se, por certo, essa realidade se alterar em exercícios seguintes, sem a intervenção desta Corte.
5.27.	Por outro lado, a comparação realizada pela unidade técnica entre a Ação 2725 de responsabilidade da DPU e a Ação orçamentária '4224 - Assistência jurídica a pessoas carentes', presente nos orçamentos das Justiças Federal, do Trabalho e do Distrito Federal e Territórios, ao mesmo tempo em que as despesas de locação, energia elétrica, esgoto e serviços terceirizados nesses órgãos são catalogadas como discricionárias, não retrata adequadamente a realidade da assistência jurídica a pessoas carentes. 
5.28.	Primeiramente, é importante destacar que a referida ação orçamentária nos órgãos do Poder Judiciário se destina a contratar serviços de terceiros, como perícias técnicas e, sobretudo, advogados dativos, quando a Defensoria Pública não tem condições de atender a população carente, conjuntura comum, como é do conhecimento de todos. Entretanto, o gasto primordial nessa espécie se refere à própria pessoa de perito ou do causídico privado.
5.29.	No caso da Defensoria Pública, a situação é distinta, bastando observar, para tanto, a realidade do órgão nos estados e mesmo no Distrito Federal, o qual, para atuar minimamente, aluga locais ou exerce as funções em sedes emprestadas pelos entes locais, com elevadíssimo volume de atendimentos e poucos funcionários. É forçoso reconhecer que os gastos essenciais no órgão defensório não restringem à figura do Defensor Público.
5.30.	Além disso, coaduna-se com o posicionamento da recorrente ao afirmar que a atuação da Defensoria Pública, após a Constituição de 1988, não se circunscreve apenas à seara judicial, como ocorre, normalmente, com os advogados dativos, abarcados pelas ações orçamentárias integrantes dos órgãos do Poder Judiciário. Nesse sentido, cabe transcrever trecho da doutrina de Pedro Lenza (Direito constitucional esquematizado. 14. ed. ver. atual. e ampl. - São Paulo: Saraiva, 2010, p. 692) :
De acordo com importante distinção destacada por Barbosa Moreira, 'a grande novidade trazida pela Carta de 1988 consiste em que, para ambas as ordens de providências, o campo de atuação já não se delimita em função do atributo 'judiciário', mas passa a compreender tudo que seja 'jurídico'. A mudança do adjetivo qualificador da 'assistência', reforçada pelo acréscimo 'integral', importa notável ampliação do universo que se quer cobrir. Os necessitados fazem jus agora à dispensa de pagamentos e à prestação de serviços não apenas na esfera judicial, mas em todo o campo dos atos jurídicos. Incluem-se também na franquia: a instauração e movimentação de processos administrativos, perante quaisquer órgãos públicos, em todos os níveis; os atos notariais e quaisquer outros de natureza jurídica, praticados extrajudicialmente; a prestação de serviços de consultoria, ou seja, de informação e aconselhamento em assuntos jurídicos'.
5.31.	Dessa forma, a compreensão que se extrai do conjunto de normas aplicáveis à Defensoria Pública, com a colocação da assistência gratuita aos necessitados como conjunto de despesas de natureza obrigatória anualmente na LDO, está relacionada ao estágio de evolução institucional do órgão.
5.32.	Por oportuno, o legislador constitucional, sensibilizado com essa conjuntura, por meio da Emenda Constitucional n. 80/2014, inseriu o artigo 98 no Ato das Disposições Constitucionais Transitórias, transcrito abaixo, exigindo-se o incremento no número de defensores públicos, de forma a garantir o acesso da população carente ao Poder Judiciário ou auxiliá-los na solução dos conflitos:
Art. 98. O número de defensores públicos na unidade jurisdicional será proporcional à efetiva demanda pelo serviço da Defensoria Pública e à respectiva população. 
§1º No prazo de 8 (oito) anos, a União, os Estados e o Distrito Federal deverão contar com defensores públicos em todas as unidades jurisdicionais, observado o disposto no caput deste artigo. 
§2º Durante o decurso do prazo previsto no § 1º deste artigo, a lotação dos defensores públicos ocorrerá, prioritariamente, atendendo as regiões com maiores índices de exclusão social e adensamento populacional. 
5.33.	Nessa linha, pode-se notar que há rubrica específica no orçamento da entidade, com a finalidade de dar maior capilaridade à Defensoria, em atendimento ao mandamento constitucional, com a instituição de 200 novas sedes, de modo a consolidar a atuação do órgão. 
5.34.	Inclusive, tendo em vista a absoluta impossibilidade de colocação desses gastos como obrigatório, por conta da atual situação fiscal do país, o legislador optou por deixar essas despesas como discricionárias, de modo a controlar o movimento de ampliação, como relatou a SOF (peça 63, p. 7) :
Com isso, a DPU passou a expandir sua estrutura, implantando unidades conforme o levantamento das necessidades da prestação do serviço de assistência jurídica ao cidadão hipossuficiente. Foi criada a ação orçamentária '15AK - implantação de Unidades da Defensoria Pública da União', que recebeu a classificação de despesa discricionária sujeita, portanto, ao contingenciamento. O planejamento inicial previa a implantação de aproximadamente 25 unidades por ano em todo o território nacional, de modo a atingir 200 unidades até o final do prazo de 8 anos, estipulado pela EC 80/14. Entretanto, diante do agravamento da situação fiscal, o orçamento destinado ao projeto de implantação de novas unidades tem sido continuadamente contingenciado, postergando a abertura de diversas unidades para os últimos anos.
5.35.	Diante disso, os dados colacionados pela recorrente acerca do elevado volume de sedes alugadas pela DPU no país se mostram verossimilhantes e demonstram a relevância da manutenção de gastos como aluguel e manutenção (peça 115, p. 14-17) , como despesas obrigatórias, ao menos até a consolidação do órgão. Por certo, trata-se realidade sobremaneira distinta das demais funções essenciais à Justiça, como o Ministério Público.
5.36.	Destaque-se que o movimento de consolidação e fortalecimento da Defensoria Pública no país acarretará, em igual medida, a redução dos gastos com advogados dativos no Poder Judiciário, em movimento de economia de recursos, finalidade que se almeja com o exercício dos contingenciamentos.
5.37.	É importante ressaltar, por fim, que a SOF, órgão responsável pela discussão aprofundada das definições das despesas discricionárias e obrigatórias no orçamento federal, elaborou ampla defesa da colocação dos gastos da DPU como não contingenciáveis, posicionamento a que se filia esta instrução, com destaque aos seguintes trechos (peça 63, p. 9) :
Enquanto a DPU não estruturar-se nas diversas Comarcas do País, ainda haverá a necessidade de se recorrer ao atendimento por advogados dativos, que nem sempre realizarão a defesa ou atendimento do cidadão da melhor forma como poderiam ser atendidos pelos defensores públicos. E a despesa continuará a ser atribuída ao Estado que tem o dever de garantir a assistência jurídica integral e gratuita.
Assim, conclui-se que a classificação das despesas da DPU como obrigatórias estão resguardadas pela previsão na Constituição Federal, em seu art. 5°, inciso LXXIV, no art. 134 e seus incisos, bem como na LDO-2017, art. 5°, § 5° e no item 52 de seu Anexo III. A finalidade precípua da DPU é prestar essa assistência jurídica gratuita e não há como separar suas despesas administrativas de suas despesas finalísticas. A manutenção do órgão é de suma importância e se confunde com a própria atuação jurisdicional dos defensores. A classificação da despesa de manutenção da DPU precisa ser prevista como despesa obrigatória, a fim de permitir que o Estado garanta a assistência jurídica integral e gratuita aos cidadãos carentes.
5.38.	Dessa forma, não obstante esteja correto o posicionamento do acórdão recorrido em relação aos gastos apontados como discricionários, essa realidade não se aplica à DPU, no presente momento histórico. Não cabe ao Tribunal, por hora, decidir sobre a obrigatoriedade ou não dessas despesas, apenas no que concerne ao órgão defensório.
5.39.	Ressalte-se, ainda, que o impedimento quanto ao contingenciamento no orçamento da DPU, de fato, como afirma a recorrente, consta do item 38 do relatório que integra o Acórdão de Relação 2.018/2016 - Plenário (TC Processo 011.913/2015-0 - processo sigiloso) , relatado pelo Ministro Weder de Oliveira, mas sem definição na parte dispositiva do julgado e não obstante em contexto e extensão distintos da análise ora em debate, na forma destacada pela unidade técnica, sem interferência, portanto, nas conclusões desta instrução (peça 93, p. 28) :
Além disso, a DPU relata que, no Acórdão 2018/2016-TCU-Plenário, apreciando o TC Processo 011.913/2015-0, confirmou entendimento de que a DPU não pode sofrer contingenciamento em seu orçamento, tendo em vista que a 'assistência jurídica integral e gratuita ao cidadão carente (art. 5º, inciso LXXIV, da CF) consta no Anexo III da Lei de Diretrizes Orçamentárias de 2015, que trata das despesas que não serão objeto de limitação e empenho, nos termos do art. 9º, § 2º, da LC 101/2000, por constituírem obrigações constitucionais e legais da União.'
Ressalte-se que o levantamento realizado no âmbito do TC Processo 011.913/2015-0 não teve como propósito avaliar a classificação orçamentária da despesa no âmbito da Defensoria Pública da União, muito menos o Acórdão incluiu manifestação quanto ao mérito das despesas desse órgão. 
5.40.	Por fim, não se pode deixar de destacar que há a possibilidade de o próprio legislador ordinário, na LDO de determinado exercício, entender por retirar a ação orçamentária relacionada à assistência jurídica integral e gratuita aos cidadãos carentes de determinados elementos ou subelementos de despesa do rol de gastos não contingenciáveis, por exemplo, por conta de grave crise fiscal. Não se vislumbra irregularidade nessa medida, tendo em vista a conjuntura de excepcionalidade dos gastos de estruturação da DPU, com reconhecimento na Constituição Federal e nas sucessivas Leis de Diretrizes Orçamentárias. 
CONCLUSÃO
6.	Das análises anteriores, conclui-se que, no caso da Defensoria Pública da União, a reclassificação orçamentária de despesas obrigatórias em despesas discricionárias deve observar a conjuntura de consolidação do órgão defensório como garantidor da assistência jurídica integral e gratuita aos cidadãos carentes e o disposto na Lei de Diretrizes Orçamentárias do exercício.
6.1.	Assim, está correta a unidade técnica e o colegiado em relação a despesas tipicamente discricionárias, a exemplo de locação de imóveis e contratação de serviços complementares à atividade-fim do órgão (conservação, limpeza, segurança, vigilância, transportes, informática, copeiragem, recepção, reprografia, telecomunicações e manutenção de prédios, equipamentos e instalações) , razão pela qual não se propõe alteração no item 9.3 do acórdão recorrido. Todavia, a situação da Defensoria Pública da União tem recebido tratamento diferenciado da Constituição Federal e do legislador ordinário nas Leis de Diretrizes Orçamentárias, tendo em vista a conjuntura de consolidação institucional do órgão defensório. Logo, não cabe a esta Corte, nesse momento, imiscuir-se nessa seara.
6.2.	A opção com maior razoabilidade e que atende, em parte, os anseios de melhor classificação das despesas na DPU, presentes na deliberação recorrida, está na proposta do próprio órgão recorrente de análise interna e discussão sobre a reclassificação dos gastos discricionários em obrigatórios. 
6.3.	Ao posicionamento da recorrente, deve-se acrescentar, apenas, a possibilidade de o legislador retirar ou flexibilizar a assistência jurídica integral e gratuita ao cidadão carente do rol de despesas obrigatórias do anexo à LDO de determinado exercício, por conta, por exemplo, de severa crise orçamentária. Essa conjuntura também estaria revestida de razoabilidade, sem que esta Corte se comprometa com eventual natureza permanente das despesas integrantes dessa ação como obrigatórias, mas, também, sem se imiscuir em decisão legislativa.
6.4.	Além disso, a discussão deve ser conduzida em conjunto com a SOF, órgão com conhecimento técnico mais amplo no que tange à realidade de outras unidades orçamentárias e, sobretudo, em relação à situação fiscal do momento, conforme disposto no artigo 9º, inciso VII, da Estrutura Regimental do Ministério do Planejamento, Desenvolvimento e Gestão, aprovada pelo Decreto 9.035/2017, Anexo I.
6.5.	Assim, propõe-se, em substituição à determinação contida no item 9.2 do acórdão recorrido, determinar à Secretaria de Orçamento Federal, em conjunto com a Defensoria Pública da União, com fundamento nos artigos 5º e 15 da Lei 4.320/1964; 43, inciso I, da Lei 8.443/92, c/c o art. 250, inciso II, do Regimento Interno do TCU; e no artigo 9º, inciso VII, da Estrutura Regimental do Ministério do Planejamento, Desenvolvimento e Gestão, aprovada pelo Decreto 9.035/2017, Anexo I, que, no prazo de 180 dias, efetuem a revisão da classificação orçamentária, quanto ao indicador de resultado primário, de despesas discricionárias inseridas na ação '2725 - Prestação de Assistência Jurídica ao Cidadão', de modo a, se for o caso, classificá-las com Identificador de Resultado Primário (RP) '2' (Primário Discricionário) , em observância ao princípio orçamentário da especificação, respeitada a conjuntura de consolidação do órgão defensório como garantidor da assistência jurídica integral e gratuita aos cidadãos carentes e o disposto na Lei de Diretrizes Orçamentárias do exercício.
PROPOSTA DE ENCAMINHAMENTO
7.	Diante do exposto, com fundamento no artigo 48, da Lei 8.443/1992, submetem-se os autos à consideração superior, com posterior encaminhamento ao Gabinete do Relator, propondo:
a) conhecer do recurso interposto e, no mérito, dar-lhe provimento para, em substituição à determinação contida no item 9.2 do acórdão recorrido, determinar à Secretaria de Orçamento Federal, em conjunto com a Defensoria Pública da União, com fundamento nos artigos 5º e 15 da Lei 4.320/1964; 43, inciso I, da Lei 8.443/92, c/c o art. 250, inciso II, do Regimento Interno do TCU; e no artigo 9º, inciso VII, da Estrutura Regimental do Ministério do Planejamento, Desenvolvimento e Gestão, aprovada pelo Decreto 9.035/2017, Anexo I, que, no prazo de 180 dias, efetuem a revisão da classificação orçamentária, quanto ao indicador de resultado primário, de despesas discricionárias inseridas na ação '2725 - Prestação de Assistência Jurídica ao Cidadão', de modo a, se for o caso, classificá-las com Identificador de Resultado Primário (RP) '2' (Primário Discricionário) , em observância ao princípio orçamentário da especificação, respeitada a conjuntura de consolidação do órgão defensório como garantidor da assistência jurídica integral e gratuita aos cidadãos carentes e o disposto na Lei de Diretrizes Orçamentárias do exercício;
b) comunicar a deliberação que vier a ser proferida por esta Corte à recorrente, aos Ministérios da Fazenda, da Transparência, Fiscalização e Controladoria-Geral da União e do Planejamento, Desenvolvimento e Gestão, ao presidente da Comissão Mista de Planos, Orçamentos Públicos e Fiscalização do Congresso Nacional e aos demais interessados."
É o relatório.

8.1. Rodrigo Fontenelle de Araújo Miranda, representando Ministério do Planejamento, Desenvolvimento e Gestão (extinto).  
8.2. Maria José da Silva Lima e outros, representando Secretaria de Orçamento Federal - ME.

Não atuou.

PEDIDO DE REEXAME. RELATÓRIO DE ACOMPANHAMENTO DE RECEITAS E DESPESAS PRIMÁRIAS. DETERMINAÇÃO PARA A SOF ALTERAR MARCADORES DE INDICADOR DE RESULTADO PRIMÁRIO DE DESPESAS TIPICAMENTE DISCRICIONÁRIAS DA DEFENSORIA PÚBLICA DA UNIÃO. CONHECIMENTO. INTERPRETAÇÃO DAS DISPOSIÇÕES DA LDO. PROVIMENTO.

RELATÓRIO DE ACOMPANHAMENTO (RACOM)

Secretaria de Recursos (SERUR); Secretaria de Macroavaliação Governamental (SEMAG).

Trata-se de pedido de reexame interposto pela Defensoria Pública da União (DPU) contra a determinação contida no subitem 9.2 do Acórdão 1712/2017-TCU-Plenário, da relatoria do eminente Ministro Vital do Rêgo, de seguinte teor:
"9.2. determinar à Secretaria de Orçamento Federal, em conjunto com a Defensoria Pública da União, com fundamento nos arts. 5º e 15 da Lei 4.320/1964 e 43, inciso I, da Lei 8.443/92, c/c o art. 250, inciso II, do Regimento Interno do TCU, que, no prazo de sessenta dias, efetuem a revisão da classificação orçamentária, quanto ao indicador de resultado primário, de despesas tipicamente discricionárias, a exemplo de locação de imóveis e contratação de serviços complementares à atividade-fim do órgão (conservação, limpeza, segurança, vigilância, transportes, informática, copeiragem, recepção, reprografia, telecomunicações e manutenção de prédios, equipamentos e instalações) , inseridas na ação '2725 - Prestação de Assistência Jurídica ao Cidadão', de modo a classificá-las com Identificador de Resultado Primário (RP) '2' (Primário Discricionário) , em observância ao princípio orçamentário da especificação, com fundamento nos arts. 5º e 15 da Lei 4.320/1964 e no disposto no art. 9º, inciso VII, da Estrutura Regimental do Ministério do Planejamento, Desenvolvimento e Gestão, aprovada pelo Decreto 9.035/2017, e no art. 43, § 1º, inciso III, alínea 'a', da Lei 13.408/2016 (LDO 2017) , c/c o art. 9° da Lei de Responsabilidade Fiscal e o art. 58 da LDO 2017".
2. Inicialmente, ratifico o exame de admissibilidade de peça 126 e conheço do presente recurso.
3. O Acórdão 1712/2017-TCU-Plenário foi prolatado em relatório de acompanhamento da execução orçamentária do 2º bimestre de 2017, em cumprimento ao disposto no art. 59 da Lei Complementar 101/2000, que estabelece (grifos acrescidos) :
"Art. 59. O Poder Legislativo, diretamente ou com o auxílio dos Tribunais de Contas, e o sistema de controle interno de cada Poder e do Ministério Público, fiscalizarão o cumprimento das normas desta Lei Complementar, com ênfase no que se refere a:
I - atingimento das metas estabelecidas na lei de diretrizes orçamentárias;
II - limites e condições para realização de operações de crédito e inscrição em Restos a Pagar;
III - medidas adotadas para o retorno da despesa total com pessoal ao respectivo limite, nos termos dos arts. 22 e 23;
IV - providências tomadas, conforme o disposto no art. 31, para recondução dos montantes das dívidas consolidada e mobiliária aos respectivos limites;
V - destinação de recursos obtidos com a alienação de ativos, tendo em vista as restrições constitucionais e as desta Lei Complementar;
VI - cumprimento do limite de gastos totais dos legislativos municipais, quando houver.
§ 1o Os Tribunais de Contas alertarão os Poderes ou órgãos referidos no art. 20 quando constatarem:
I - a possibilidade de ocorrência das situações previstas no inciso II do art. 4o e no art. 9o;
II - que o montante da despesa total com pessoal ultrapassou 90% (noventa por cento) do limite;
III - que os montantes das dívidas consolidada e mobiliária, das operações de crédito e da concessão de garantia se encontram acima de 90% (noventa por cento) dos respectivos limites;
IV - que os gastos com inativos e pensionistas se encontram acima do limite definido em lei;
V - fatos que comprometam os custos ou os resultados dos programas ou indícios de irregularidades na gestão orçamentária.
§ 2o Compete ainda aos Tribunais de Contas verificar os cálculos dos limites da despesa total com pessoal de cada Poder e órgão referido no art. 20.
§ 3o O Tribunal de Contas da União acompanhará o cumprimento do disposto nos §§ 2o, 3o e 4o do art. 39.
Já o art. 9º prevê (grifos acrescidos) :
"Art. 9o Se verificado, ao final de um bimestre, que a realização da receita poderá não comportar o cumprimento das metas de resultado primário ou nominal estabelecidas no Anexo de Metas Fiscais, os Poderes e o Ministério Público promoverão, por ato próprio e nos montantes necessários, nos trinta dias subsequentes, limitação de empenho e movimentação financeira, segundo os critérios fixados pela lei de diretrizes orçamentárias. (...) 
.....................................................................................................................
§ 2o Não serão objeto de limitação as despesas que constituam obrigações constitucionais e legais do ente, inclusive aquelas destinadas ao pagamento do serviço da dívida, e as ressalvadas pela lei de diretrizes orçamentárias."

4. Uma vez que a LRF prevê o acompanhamento bimestral das metas fiscais com base nas reestimativas da receita orçamentária, o acompanhamento realizado pelo TCU também observa essa periodicidade.
5. Assim, quando dos trabalhos de fiscalização, a Secretaria de Macroavaliação Governamental verificou, na análise da execução orçamentária da ação "2725 -  Prestação de Assistência Jurídica ao Cidadão", da Defensoria Pública da União (DPU) , em nível de natureza de despesa detalhada, a utilização de identificador de resultado primário relativo a despesas obrigatórias em categorias de programação de despesas tipicamente discricionárias, o que estaria em desacordo com as disposições do art. 7º, § 4º, inciso II, alínea "a" e o Anexo III da Lei 13.408/2016 (LDO 2017) .
6. A fiscalização empreendida verificou que as seguintes despesas (executadas até maio de 2017) teriam sido indevidamente classificadas como obrigatórias, o que reduziria indevidamente a base contingenciável para fins de aplicação do art. 9º da LRF (vide tabela constante da instrução de peça 87, que substituiu a constante da instrução original, de peça 73) :
	"Tabela 18: Despesa liquidada por Natureza de Despesa Detalhada e Resultado Primário (RP) Ação 2725 - Prestação de Assistência Jurídica ao Cidadão (DPU) 

	R$

	RP
	Cod
	Natureza da Despesa Detalhada
	Despesa liquidada

	Obrigatória
	33903601
	Condomínios
	11.672

		33903615
	Locação de Imóveis
	2.176.548

		33903702
	Limpeza e Conservação
	2.163.336

		33903703
	Vigilância Ostensiva
	7.844.960

		33903705
	Serviços de Copa e Cozinha
	1.403.286

		33903902
	Condomínios
	2.844.173

		33903910
	Locação de Imóveis
	16.165.372

		33903925
	Taxa de Administração
	11.736.993

		33903943
	Serviços de Energia Elétrica
	1.751.327

		33903944
	Serviços de Agua e Esgoto
	229.097

		Subtotal
	46.326.764

		Demais
	36.924.000

		Total
	83.250.764

	Fonte: Tesouro Gerencial, saldo atual acumulado até maio de 2017.

7. A Secretaria de Orçamento Federal (SOF) manifestou-se (peça 63) pela legalidade dos procedimentos adotados, sob a alegação de que teria amparo na Constituição Federal, arts. 5º, LXXIV, e 134, e na Lei 13.408/2016 (LDO 2017) , art. 5º, § 5º, e no item 52 de seu Anexo III.
8. Segundo a SOF (fl. 7, peça 63) , "a natureza de obrigatoriedade recai sobre o rol de despesas que permitem que a Defensoria Pública realize a assistência jurídica gratuita". Assim não seria possível separar as despesas administrativas das despesas finalísticas do órgão, por serem insumos para a concretização de sua função constitucional. 
9. Já a DPU argumentou que o Anexo III da LDO 2017, no seu item 52, estabelecia que a assistência jurídica integral e gratuita ao cidadão carente (art. 5° inciso LXXIV da Constituição) não seria objeto de limitação de empenho.
10. A Semag manifestou-se no sentido de que a exceção contida na LDO refere-se apenas às despesas destinadas diretamente à assistência jurídica integral e gratuita ao cidadão carente, o que não teria o condão de excetuar as despesas de custeio como água, luz, aluguel, dentre outras. Em outras palavras, a DPU estaria incluindo indevidamente elementos de despesa na ação 2725.
11. Já a Serur, em sua instrução de peça 140, após fazer uma digressão sobre as normas aplicáveis à Defensoria Pública e ao seu estádio de desenvolvimento institucional, concluiu que, "dessa forma, a compreensão que se extrai do conjunto de normas aplicáveis à Defensoria Pública, com a colocação da assistência gratuita aos necessitados como conjunto de despesas de natureza obrigatória anualmente na LDO, está relacionada ao estágio de evolução institucional do órgão."
12. De outro lado, apesar de haver expressa previsão no art. 98 do Ato das Disposições Constitucionais Transitórias (ADCT) , com a redação conferida pela Emenda Constitucional (EC) 80/2014, no sentido de obrigar a União a implantar a Defensoria Pública em todas as unidades jurisdicionais no prazo de oito anos, a própria Serur reconhece a "absoluta impossibilidade de colocação desses gastos como obrigatório, por conta da atual situação fiscal do país", o que fez com que o legislador optasse por deixar essas despesas como discricionárias.
Da finalidade da limitação de empenho
13. A Lei Complementar 101/2000, conhecida como Lei de Responsabilidade Fiscal, foi editada para regulamentar o Capítulo II (Finanças Públicas) do Título VI da Constituição Federal (Da Tributação e do Orçamento) , o §9º do art. 165 da Constituição Federal (regulamentação parcial, que não substitui a Lei 4.320/1964) , e o art. 169 (limite de despesa de pessoal) .
14. O objetivo da lei complementar ao disciplinar de forma conjunta esses dispositivos constitucionais é estabelecer uma disciplina fiscal, de modo a assegurar que a gestão fiscal decorra de "ação planejada e transparente, em que se previnem riscos e corrigem desvios capazes de afetar o equilíbrio das contas públicas, mediante o cumprimento de metas de resultados entre receitas e despesas e a obediência a limites e condições no que tange a renúncia de receita, geração de despesas com pessoal, da seguridade social e outras, dívidas consolidada e mobiliária, operações de crédito, inclusive por antecipação de receita, concessão de garantia e inscrição em Restos a Pagar."
15. Diante da verificação de que as receitas públicas arrecadadas muitas vezes revelam-se insuficientes para fazer frente aos gastos aprovados na lei orçamentária anual (LOA) , a lei complementar criou mecanismo para controlar a execução orçamentária, de modo a assegurar eficácia da política fiscal, aqui entendida como o cumprimento das metas fiscais de resultado previamente definidas.
16. Assim, sem olvidar da importância da despesa pública no cumprimento das mais relevantes funções do Estado, mas tendo em vista que a realidade fática nem sempre permite a consecução de todas as políticas públicas como desejado pelos atores envolvidos, o legislador complementar buscou disciplinar a matéria no art. 9º da LRF:
"Art. 9o Se verificado, ao final de um bimestre, que a realização da receita poderá não comportar o cumprimento das metas de resultado primário ou nominal estabelecidas no Anexo de Metas Fiscais, os Poderes e o Ministério Público promoverão, por ato próprio e nos montantes necessários, nos trinta dias subsequentes, limitação de empenho e movimentação financeira, segundo os critérios fixados pela lei de diretrizes orçamentárias.
§ 1o No caso de restabelecimento da receita prevista, ainda que parcial, a recomposição das dotações cujos empenhos foram limitados dar-se-á de forma proporcional às reduções efetivadas.
§ 2o Não serão objeto de limitação as despesas que constituam obrigações constitucionais e legais do ente, inclusive aquelas destinadas ao pagamento do serviço da dívida, e as ressalvadas pela lei de diretrizes orçamentárias.
§ 3o No caso de os Poderes Legislativo e Judiciário e o Ministério Público não promoverem a limitação no prazo estabelecido no caput, é o Poder Executivo autorizado a limitar os valores financeiros segundo os critérios fixados pela lei de diretrizes orçamentárias.               (Vide ADIN 2.238-5) 
§ 4o Até o final dos meses de maio, setembro e fevereiro, o Poder Executivo demonstrará e avaliará o cumprimento das metas fiscais de cada quadrimestre, em audiência pública na comissão referida no § 1o do art. 166 da Constituição ou equivalente nas Casas Legislativas estaduais e municipais.
§ 5o No prazo de noventa dias após o encerramento de cada semestre, o Banco Central do Brasil apresentará, em reunião conjunta das comissões temáticas pertinentes do Congresso Nacional, avaliação do cumprimento dos objetivos e metas das políticas monetária, creditícia e cambial, evidenciando o impacto e o custo fiscal de suas operações e os resultados demonstrados nos balanços."
17. A limitação de empenho proporcionalmente às despesas de cada órgão tem por objetivo repartir o esforço fiscal entre todos os órgãos da administração, ressalvadas as despesas obrigatórias e aquelas excetuadas pelo legislador na lei de diretrizes orçamentárias (LDO) . 
18. Esse esforço fiscal preventivo é necessário para evitar o colapso financeiro do ente federado, situação na qual nem mesmo as despesas obrigatórias poderão ser normalmente executadas, por absoluta inexistência de meios materiais para tanto.
19. Em última instância, cabe à LDO listar quais são as despesas de caráter obrigatório, seja em razão da própria natureza da despesa, seja em razão de opção do próprio legislador. Tal discricionariedade é salutar, pois, para além de afastar discussões sobre o caráter obrigatório ou não de determinada despesa, permite a inclusão de algumas que, por situações conjunturais, revelam-se prioritárias.
20. Evidentemente, a inclusão de uma ou outra despesa no respectivo anexo (atualmente, Anexo III) , decorre de vários fatores, inclusive das interveniências dos atores envolvidos no processo orçamentário. 
21. Nesse contexto, cito algumas das despesas atualmente excluídas da limitação de empenho de que cuida o art. 9º da LRF: alimentação escolar, programa Dinheiro Direto na Escola, Fundo Partidário, pagamento de abono salarial, fundos constitucionais, sentenças judiciais, benefícios previdenciários e assistenciais, pessoal e encargos sociais, fardamento dos militares e assistência jurídica integral e gratuita ao cidadão carente. 
Da natureza das despesas questionadas e das peculiaridades da DPU
22. A despeito das peculiaridades da DPU, creio que as dificuldades a serem enfrentadas por ela em razão da inclusão de despesas de custeio, como luz, água, telefone, limpeza, copeiragem, reprografia, estagiários etc., na base de contingenciamento não diferem muito daquelas enfrentadas pelos órgãos do Poder Judiciário e do Ministério Público, também essenciais à administração da justiça. Exceção talvez se refira ao pagamento de aluguel, uma vez que, segundo informado, a DPU não dispõe de imóveis próprios nos diversos locais em que atua, ao contrário do que ocorre com os demais órgãos, nos quais o pagamento de aluguéis revela-se menos representativo.
23. Evidentemente que essas despesas, embora classificadas como discricionárias, são muitas vezes essenciais para o funcionamento dos órgãos. Não se concebe, por exemplo, que uma escola possa funcionar sem luz ou água, da mesma forma que um hospital.
24. Mas, ainda assim, tais despesas são classificadas como discricionárias para todos os órgãos da administração pública. Embora não possam ser totalmente eliminadas, são passíveis, em tese, de serem reduzidas, mediante racionalização dos gastos ou mesmo com sacrifício ao bom desempenho das atribuições de cada instituição. 
25. Nesse sentido, muito apropriadas as observações da instrução da Serur (grifos acrescidos) :
"5.10. É importante destacar que o contingenciamento de despesas é questão sobremaneira polêmica, estando sempre inserido em discussões nesta Corte e no âmbito da doutrina especializada, acerca da vinculação da LOA, orçamento impositivo e, sobretudo, em relação aos impactos dessa medida no cumprimento das finalidades de cada órgão ou entidade. 
5.11. Em razão disso, parlamentares e grupos sociais buscam continuamente impedir o contingenciamento de recursos em áreas específicas, como no recente debate em torno do PLS 90/2007- Complementar, aprovado pelo Senado e em trâmite na Câmara dos Deputados, que proíbe o contingenciamento de recursos do Fundo Nacional de Segurança Pública.
5.12.	Note-se que criação por lei ou ato normativo específico e a colocação da despesa obrigatória em item específico na LDO, além das finalidades tradicionais de orientação dessa norma, restam por auxiliar na pacificação de discussões acerca da obrigatoriedade ou não de determinados gastos. A depender exclusivamente da interpretação de princípios constitucionais todo e qualquer gasto relacionado a direitos fundamentais poderia ser considerado como obrigatório. Em que pese, por óbvio, as garantias constitucionais se posicionem em patamar superior aos demais instrumentos normativos e tenham aplicabilidade imediata, a discussão em torno da materialização dessas prerrogativas em cotejo com os escassos recursos orçamentários disponíveis é sempre tormentosa."
26. De outro giro, é de se reconhecer que a DPU difere dos demais órgãos em razão de sua incipiência, pois apenas em 2014 tornou-se órgão autônomo e com previsão constitucional para sua gradativa expansão, consoante dispõe o art. 98 do Ato das Disposições Constitucionais Transitórias (ADCT) :
"Art. 98. O número de defensores públicos na unidade jurisdicional será proporcional à efetiva demanda pelo serviço da Defensoria Pública e à respectiva população.  (Incluído pela Emenda Constitucional nº 80, de 2014) 
§ 1º No prazo de 8 (oito) anos, a União, os Estados e o Distrito Federal deverão contar com defensores públicos em todas as unidades jurisdicionais, observado o disposto no caput deste artigo.  (Incluído pela Emenda Constitucional nº 80, de 2014) 
§ 2º Durante o decurso do prazo previsto no § 1º deste artigo, a lotação dos defensores públicos ocorrerá, prioritariamente, atendendo as regiões com maiores índices de exclusão social e adensamento populacional.  (Incluído pela Emenda Constitucional nº 80, de 2014) "
 27. Mas, como a própria Serur e a SOF apontaram, as despesas que seriam necessárias para custear essa expansão são classificadas como discricionárias, ante o quadro fiscal do País, de modo que, aparentemente, essas despesas estariam sendo postergadas para os últimos anos do prazo fixado no art. 98 do ADCT.
28. A Semag ponderou que tanto a Justiça Federal quanto o Ministério Público Federal somente contabilizam como despesa obrigatória (indicador de resultado primário "1", reservado às despesas obrigatórias) , as despesas destinadas ao pagamento de perícias técnicas e outras despesas afins. Despesas com água, luz, aluguel etc. são contabilizadas como o indicado de resultado primário "2", destinado às despesas discricionárias. Dessarte, defende que o mesmo procedimento deveria ser adotado para a DPU, de modo que apenas as despesas diretamente relacionadas à "assistência jurídica integral e gratuita ao cidadão carente" poderiam ser classificadas como obrigatórias.
29. A despeito do lúcido exame realizado pela Semag, que procura dotar de eficácia um dos poucos instrumentos disponíveis para que o governo assegure o cumprimento das metas fiscais num cenário cada vez mais desafiador, não se podem olvidar as diferenças existentes entre a DPU e os demais órgãos que fornecem assistência jurídica ao cidadão carente.
30. A primeira grande diferença decorre da dimensão que a ação "assistência jurídica integral e gratuita ao cidadão carente" assume na DPU, no MPU e na Justiça Federal. Enquanto nestes últimos a ação é executada apenas de forma suplementar, na DPU essa ação está intrinsecamente vinculada à sua missão institucional.
31. Isso significa que as despesas de custeio para assegurar o funcionamento do MPU e da Justiça Federal refletiriam apenas de forma marginal na ação isentada de contingenciamento pelo Anexo III das recentes LDO.
32. Já na DPU as despesas de custeio têm por objetivo primordial assegurar o cumprimento da sua missão institucional, em tudo relacionada com a garantia constitucional de "assistência jurídica integral e gratuita ao cidadão carente". 
33. Não se está a afirmar que as atribuições da DPU impediriam, de per si, o contingenciamento das suas despesas de custeio. Afinal, grande parte dos órgãos federais existe para dar cumprimento a uma missão constitucional, como os tribunais federais, o Ministério da Educação e o próprio Tribunal de Contas da União.
34. Ademais, quando o § 2º do art. 9º da LRF estabelece que "não serão objeto de limitação as despesas que constituam obrigações constitucionais e legais do ente", está a se referir a obrigações concretas - tais como transferência para os fundos constitucionais e aquelas estabelecidas em lei para dar concretude às disposições constitucionais, tais como programas da área de saúde e educação - e não programáticas, abstratamente definidas. Do contrário, basicamente não haveria possibilidade de contingenciamento, haja vista que todas as despesas públicas podem ser vinculadas ao cumprimento de alguma missão constitucional do poder público.
35. Nada obstante, esse mesmo dispositivo sabiamente prevê a possibilidade de o legislador excluir da base contingenciável as despesas ressalvadas na LDO. 
36. Portanto, a solução da controvérsia reside basicamente em saber que tipo de despesa está abrangida pela exceção inserida nas LDO e nominadas como "Assistência jurídica integral e gratuita ao cidadão carente (art. 5º, inciso LXXIV, da Constituição) ".
Das despesas ressalvadas pela LDO relativas à assistência jurídica ao cidadão carente
37. As diversas leis de diretrizes orçamentárias têm incluído, em seu Anexo III, as despesas relativas à "Assistência jurídica integral e gratuita ao cidadão carente (art. 5º, inciso LXXIV, da Constituição) ", como as Leis 13.408/2016 (LDO 2017) , 13.473/2017 (LDO 2018) e 13.707/2018 (LDO 2019) . Na verdade, como informado pela SOF, desde 2009 as despesas com assistência jurídica gratuita ao cidadão constam nas LDO (no caso, no Anexo 5) como despesas não passíveis de limitação de empenho, ou contingenciamento. E, a interpretação desde então conferida, relaciona essas despesas à ação orçamentária 2725 ("Assistência Jurídica ao Cidadão") , na qual constam elementos de despesa relativos ao custeio administrativo.
38. Nesse ponto, deve-se consignar que o procedimento da DPU de incluir na ação citada as despesas de custeio não difere da prática orçamentária dos demais órgãos. No caso do Tribunal de Contas da União, as despesas de custeio estão inseridas na ação 4018 ("Fiscalização da Aplicação dos Recursos Públicos Federais") .
39. Ocorre que a LDO não especifica quais as despesas relacionadas à assistência jurídica gratuita - que, frise-se, não é prestada apenas pela DPU, como também pelo Poder Judiciário e Ministério Público, ainda que em menor escala - estão excluídas da limitação de empenho.
40. O Tribunal, ao acompanhar o posicionamento da Semag no Acórdão 1712/2017-TCU-Plenário, entendeu que apenas as despesas diretamente relacionadas à execução da assistência jurídica gratuita estariam ressalvadas da inclusão na base contingenciável.
41. A despeito dos lúcidos argumentos que fundamentam esse entendimento, não me parece que o intuito do legislador fosse tão restritivo.
42. Em primeiro lugar, porque a despesa mais relevante, relacionada diretamente à assistência jurídica à pessoa carente, é a de pessoal (R$ 372,2 milhões na LOA 2019, cerca de 60% da despesa total do órgão) , que já não pode ser objeto de contingenciamento.
43. Em segundo lugar, porque a LDO não buscou ser tão restritiva. A expressão "Assistência jurídica integral e gratuita ao cidadão carente" permite que o intérprete, que trabalha com o processo orçamentário, inclua no rol de despesas excetuadas todas aquelas necessárias, em tese, para a consecução da finalidade. No dizer da SOF, insumos para a prestação do serviço público.
44. Assim, uma interpretação restritiva da exceção contida no Anexo III esvaziaria significativamente o conteúdo da norma, sem que isso tivesse um impacto fiscal significativo, dada a baixa participação da DPU no orçamento federal.
45. Poderia o legislador ser mais específico e restringir o "benefício" apenas a determinadas e especificadas despesas, como fez com despesas das Forças Armadas para aquisição de fardamento.
46. Mas, em não havendo maior nível de especificação, pela LDO, das despesas com "Assistência jurídica integral e gratuita ao cidadão carente", não vejo irregularidade no procedimento da SOF de atribuir às despesas de custeio da DPU o identificador de resultado primário RP 1 (despesas obrigatórias) . Isso porque a missão institucional precípua da DPU é prestar esse tipo de assistência, diversamente do que ocorre com a Justiça Federal e com o MPU. Por essa razão, as despesas de custeio da DPU são alocadas na ação 2725 ("Assistência jurídica integral e gratuita ao cidadão carente") , uma vez que tais despesas são, em tese, necessárias para a prestação do serviço de assistência jurídica ao cidadão carente. 
47. Digo "em tese" porque acredito que sempre existe possibilidade de aumentar a racionalização dos gastos públicos. Verifico, dentre as despesas listadas na instrução da Semag de peça 87 e reproduzida neste voto, que a DPU havia liquidado, até o mês de maio de 2017, despesas relativas a "taxa de administração" no montante de R$ 11,7 milhões, ao passo que as despesas com aluguéis atingiram R$ 16,2 milhões. Ou seja, esses pagamentos feitos a título de taxa de administração representaram 77% das despesas com aluguéis.
48. Mas, de toda forma, a EC 95/2016, que estabeleceu um teto de gastos, certamente forçará todos os órgãos da administração a buscarem a melhor aplicação para os escassos recursos públicos disponíveis.
49. Feitas essas considerações, proponho que seja dado provimento ao presente recurso para tornar insubsistente o subitem 9.2 do Acórdão 1712/2017-TCU-Plenário.
50. Evidentemente que a SOF deverá alterar imediatamente os indicadores de resultado primário atualmente utilizados pela DPU se a LDO estabelecer que apenas as despesas diretamente vinculadas (e, preferencialmente, as indicar expressamente) à assistência jurídica integral ao cidadão carente estão excluídas da aplicação do art. 9º da LRF ou se o Anexo 3 da LDO não mais fizer  menção à assistência jurídica integral ao cidadão.
Diante do exposto, VOTO por que o Tribunal adote a deliberação que ora submeto a este colegiado.
TCU, Sala das Sessões Ministro Luciano Brandão Alves de Souza, em 27 de novembro de 2019.
BENJAMIN ZYMLER 
Relator